【裁判字號】    91,上訴,3225
【裁判日期】    920319
【裁判案由】    妨害自由等
【裁判全文】
臺灣高等法院刑事判決                          九十一年度上訴字第三二二五號
    上  訴  人  臺灣桃園地方法院檢察署檢察官
    被      告  甲○○
                丙○○
右上訴人因被告妨害自由等案件，不服臺灣桃園地方法院九十年度訴字第一三六八號
，中華民國九十一年八月七日第一審判決（起訴案號：臺灣桃園地方法院檢察署九十
年度偵字第六二一五號）提起上訴，本院判決如左：
    主  文
原判決關於被告甲○○、丙○○剝奪行動自由未遂罪部分撤銷。
甲○○共同以強暴使人行無義務之事，未遂，累犯，處拘役參拾日，如易科罰金，以
參佰元折算壹日。
丙○○共同以強暴使人行無義務之事，未遂，處拘役貳拾日，如易科罰金，以參佰元
折算壹日。
其他上訴駁回。
    事  實
一、甲○○前於民國八十二年間，因違反槍砲彈藥刀械管制條例等案件，經台灣桃園
    地方法院判處應執行有期徒刑一年，緩刑五年確定，旋經撤銷緩刑，並於八十八
    年一月三十日執行完畢，猶不知戒惕，嗣與乙○○間因金錢債務以改裝機車零件
    抵償事宜產生糾紛，竟於八十九年十二月三十一日夥同丙○○駕駛箱型車欲前往
    找尋乙○○理論，適於同日凌晨二時許，行經桃園縣楊梅鎮大平加油站前，見乙○○牽扶ＵＺＡ─七五０號輕型機車（下稱上開機車），並由連煒君騎乘機車在
    後推行，甲○○即與丙○○基於使人行無義務之事之犯意聯絡，推由丙○○下車
    攔住乙○○，並出手欲將乙○○拉上甲○○所駕駛之箱型車，惟經乙○○掙脫，
    趁機搭乘連煒君所騎乘之機車逃離現場，甲○○、丙○○二人欲使乙○○，行無
    義務之事而未得逞。嗣經乙○○報案後，為警循線查悉上情。
二、案經桃園縣警察局楊梅分局報請臺灣桃園地方法院檢察署檢察官偵查起訴。
    理  由
壹、撤銷改判部分：
一、訊據被告甲○○、丙○○固均對於右揭時、地巧遇被害人乙○○之事實坦認在卷
    ，惟均矢口否認有何妨害自由犯行，被告甲○○辯稱：案發當日伊要去找乙○○
    解決抵償債務之零件問題時，在路上踫到被告丙○○，伊告訴被告丙○○，要去
    找乙○○，被告丙○○便坐上伊的車一起去，伊與被告丙○○開車剛好經過加油
    站遇到乙○○，伊原本要下車問乙○○機車零件之事，沒想到乙○○見被告丙○○下車，即放下機車跑了，伊一直在車上，亦未要被告丙○○押乙○○云云；被
    告丙○○則以案發當天被告甲○○開車要送伊回家，在大平加油站前，碰到連煒
    君、乙○○，被告甲○○叫伊下車，去叫牽機車的乙○○，伊不認識乙○○、只
    認識連煒君，伊一下車，他們就一直跑，伊不知他們跟被告甲○○之間有何恩怨
    等語置辯。然查：右揭事實迭據被害人乙○○於警訊、偵查及原審調查程序中指
    述：（問：案發當時情形如何？）我是跟連煒君出去玩，要回家時，機車壞掉，
    我推車，連煒君騎車在後面，於八十九年十二月三十一日凌晨二時許，經過楊梅
    鎮大平加油站前，看到被告二人，甲○○在車上，丙○○下車攔住我，要強押我
    上車，我跟丙○○不熟，只見過二次面，他沒說原因，甲○○雖在車上，因距離
    近，我有聽到甲○○跟丙○○說先押我上車，我就把車丟在旁邊，趕快跑到連煒
    君處，叫他載我回去等語甚詳（見偵查卷第十一、三六頁及原審九十一年四月二
    十四日訊問筆錄），並核與證人連煒君於原審調查程序中所證述：（問：與乙○○何關係？）是朋友，我們常在一起，於八十九年十二月三十一日凌晨二點許，
    我們有路過楊梅大平加油站，乙○○與被告甲○○有無糾紛我不清楚，我與被告
    甲○○、丙○○亦是朋友，當天被告甲○○開車經過加油站看到我們，車上的被
    告丙○○就下車將乙○○攔下來，我在後面看到被告丙○○與乙○○發生拉扯，
    被告甲○○自始都沒有下來，後來乙○○就很害怕跑到我這邊，叫我載他走：：
    ，我只看到劉與張拉扯：：（問：乙○○與丙○○之間拉扯過程如何？）丙○○
    要拉乙○○，張一推開他，就馬上跑到我這，過程是一下子等語大致相符（見原
    審九十一年四月十一日訊問筆錄），而佐以被告甲○○於警訊中所供稱：（問：
    據乙○○稱你於八十九年十二月三十一日凌晨二時許，與綽號冬瓜二人在楊梅鎮
    大平加油站前強押乙○○？是否有此事？）確實該日我有遇見乙○○，因乙○○
    欠我新台幣六千元，且避不見面，所以我就邀丙○○一起去找乙○○要債，結果
    就在楊梅鎮大平加油站旁遇見，當時我駕駛竊得之自小貨車，丙○○先下車便捉
    住乙○○，張某趁機逃跑，於是丙○○便隨後追過去，但乙○○便坐上連煒君的
    車逃逸等語（見偵查卷第三頁），堪認被害人乙○○、證人連煒君上開所為之指
    述、證述，應與事實相符，足以採信。又據被告甲○○上開於警訊、原審調查程
    序中所供，顯見被告丙○○於案發當日就被告甲○○係為債務問題前去找被害人
    乙○○一情知之甚詳，且其亦意欲與被告甲○○一同前往處理，再參以案發當時
    係被告甲○○在車上等候，推由被告丙○○下車出手拉住被害人乙○○等情，則
    被告二人就上開妨害自由犯行，有犯意聯絡及行為分擔一節，至堪認定。綜上，
    被告等所辯顯係事後避重就輕之詞，委無足取。本件事證明確，被告等右揭犯行
    足可認定。至被害人乙○○雖迭稱丙○○從後面押住伊肩膀，要強押伊上車云云
    ，然證人連煒君於原審調查時卻證稱，其僅看到丙○○與乙○○拉扯，並無看到
    丙○○推乙○○入車，其於警訊時說丙○○強押乙○○，係因張如此說，其跟著
    說，其於警訊所言不實在等語（見原審九十一年四月十一日、九十一年四月二十
    四日訊問筆錄）。而如前所述，證人連煒君既自承其與乙○○是好友並常在一起
    ，二人交情匪淺，衡情證人連煒君自無偏頗被告甲○○、丙○○之理，是其證詞
    ，堪予採信，告訴人所言丙○○強押其上車云云，洵無足採，併此明。
二、按刑法第三百零二條第一項及第三百零四條第一項之罪，其所保護之法益，固均
    為被害人之自由，但前者係將被害人置於自己實力支配之下而剝奪其人身行動自
    由，後者僅使人行無義務之事或於其行使正當權利時加以妨害，兩者構成要件，
    行為態樣及被害人受害之程度尚不相同。復按刑法第三百零四條之強暴、脅迫，
    祇以所用之強脅手段足以妨害他人行使權利，或足使他人行無義務之事為已足，
    並非以被害人之自由完全受其壓制為必要。最高法院著有二十八年上字第三六五
    ０號判例、九十一年台上字第三一六一號判決可資參照。被告甲○○、丙○○欲
    使被害人乙○○上甲○○所駕駛之箱型車，而由丙○○強拉乙○○未果，核渠等
    所為係犯刑法第三百零四條第二項、第一項之以強暴使人行無義務之事未遂罪。
    公訴意旨認被告等所為，係犯刑法第三百零二條第三項、第一項之剝奪行動自由
    未遂罪，惟因被害人之行動自由並未達於被剝奪之程度，其起訴法條應予變更。
    被告二人間就上開犯行，有犯意之聯絡，行為之分擔，均為共同正犯。查被告甲○○前於八十二年間，因違反槍砲彈藥刀械管制條例等案件，經臺灣桃園地方法
    院判處應執行有期徒刑一年，緩刑五年確定，嗣經撤銷緩刑，並於八十八年一月
    三十日執行完畢，有臺灣桃園地方法院檢察署刑案資料查註紀錄表及臺灣高等法
    院被告全國前科紀錄表各乙份在卷可按，其於五年內再犯本件有期徒刑以上之罪
    ，為累犯，應依法加重其刑。又被告等已著手於妨害自由犯行之實施，然尚未達
    既遂之目的，為未遂犯，應依刑法第二十六條前段之規定，按既遂犯之刑度減輕
    其刑。並依法先加後減之。
三、原審對被告甲○○、丙○○論罪科刑，固非無見，惟查被害人乙○○之人身行動
    自由並未達於被剝奪之程度，已如前述，被告所為，係犯刑法第三百零四條第二
    項、第一項之以強暴使人行無義務之事未遂罪，原審論以同法第三百二條之剝奪
    人行動自由未遂罪，尚有未合。檢察官上訴意旨，指摘原審科刑過輕，固無理由
    ，然原判決既有如上可議之處，自應由本院將原判決關於剝奪行動自由未遂部分
    撤銷改判。又被告等行為後，刑法第四十一條業於九十年一月十日修正公布，於
    同月十二日生效施行，修正後該條第一項規定「犯最重本刑為五年以下有期徒刑
    之罪，而受六月以下有期徒刑或拘役之宣告，因身體、教育、職業或家庭之關係
    或其他正當事由，執行顯有困難者，得以一元以上三元以下折算一日，易科罰金
    。但確因不執行所宣告之刑，難收矯正之效或難以維持法秩序者，不在此限」之
    規定，較諸修正前舊法規定犯最重本刑為三年以下有期徒刑之罪，而受六月以下
    有期徒刑或拘役之宣告，始得易科罰金，對被告較為有利，依刑法第二條第一項
    前段之規定，即應適用裁判時即新修正之規定。爰審酌被告等犯罪之動機、目的
    、手段、犯行所生危害及犯後態度等一切情狀，各量處如主文所示之刑，並均諭
    知易科罰金之折算標準。
貳、上訴駁回部分：
一、公訴意旨略以：被告甲○○、丙○○於八十九年十二月三十一日凌晨二時許，在
    桃園縣楊梅鎮大平加油站前，見乙○○所有之上開機車留置在現場，其二人竟另
    行起意，基於意圖為自己不法所有之犯意聯絡，竊取上開機車，並以被告甲○○
    所駕駛之前開箱型車，載回被告甲○○位於桃園縣新屋鄉○○村○○○○段七四
    四號之住處，供己使用。嗣經乙○○報警，為警於九十年二月七日查獲，並在被
    告甲○○住處起出上開機車。因認被告等此部分所為均涉有刑法第三百二十條第
    一項之竊盜罪嫌云云。
二、按犯罪事實應依證據認定之，無證據不得推定其犯罪事實，又不能證明被告犯罪
    者，應諭知無罪之判決，刑事訴訟法第一百五十四條、第三百零一條第一項定有
    明文。
三、公訴意旨認被告甲○○、丙○○涉犯上開竊盜之罪嫌，無非以被告甲○○之自白
    、被害人乙○○之指述及證人連煒君之證詞，再參以卷附之贓物領據等為其論罪
    之依據。
四、訊據被告甲○○、丙○○固坦承將上開機車載回被告甲○○住處之事實，惟均堅
    決否認有何竊盜犯行，被告甲○○辯稱：案發時伊看到乙○○之機車留在原地，
    所以好心將機車牽回家，又去電給乙○○之父親，請他家人來牽回車子，但都沒
    有來牽等語；被告丙○○辯稱：案發時乙○○跑走後，被告甲○○就把上開機車
    載走了，伊並不知雙方恩怨如何，亦不知發生何事等語。
五、經查：
    （一）按意圖為自己或第三人不法之所有，而竊取他人之動產者，為竊盜罪，刑
          法第三百二十條第一項定有明文。而所謂意圖不法所有，則指欲領得其物
          ，排除他人對物之監督權，而行使其所有權內容之意思而言，換言之，若
          無意圖為自己或第三人不法所有之意思，自不成立竊盜罪，合先敘明。
    （二）被告甲○○固於警訊中供稱：（問：是否強行載走乙○○騎乘ＵＺＡ  七
          五０號輕型機車？）因乙○○欠我錢，所以我就載走他的機車抵償，該車
          現在我住處，我在使用等語（見偵查卷第四頁），然依其上開所供，足見
          客觀上其與被告丙○○雖有載走上開機車返家之行為，惟其主觀上係以供
          抵償債務為目的，並非無故將上開機車趁被害人乙○○不在場之際竊走，
          以供己用，復佐以被害人乙○○於原審調查程序亦陳稱：案發前伊有欠被
          告甲○○錢，且有按被告甲○○之要求拿物品給他抵償等語（見原審九十
          一年四月二十四日），是認被告甲○○所辯伊與被害人乙○○間存有債務
          關係一情，應屬非虛。從而，被告甲○○上開所為固未符合民法上所定行
          使權利之程序，然其主觀上既具有抵銷債權之意，即難認該當前述竊盜罪
          之主觀構成要件，亦無法僅據被告甲○○上開所供逕推認其就竊盜部分有
          自白犯罪，公訴意旨所認被告甲○○就上開竊盜犯行坦承不諱一情，似有
          誤會。
    （三）再者，案發當時被告丙○○既係明知為處理被告甲○○與被害人乙○○間
          之債務關係而與被告甲○○一同前往，則被告丙○○與被告甲○○將上開
          機車遷離之行為，已難認具前述竊盜罪所定之主觀構成要件，詳如前述，
          況且，上開機車係遭被告甲○○載運回家中供己使用，事後被告丙○○並
          未將上開機車移轉於自己所持有，實不得因移離上開機車當時被告丙○○
          在場即認其就上開機車具有為自己不法所有之意圖甚明。
    （四）至被害人乙○○、證人連煒君雖均指述、證述：案發後再回到上開大平加
          油站時，已發現上開機車不見了等語，而得據以證明上開機車確遭人移離
          現場之事實，然並無法因之認定行為人即被告甲○○等於移離上開機車時
          主觀上即具有為自己不法所有之意圖。另卷附之贓物領據固可證明上開機
          車脫離被害人持有後，復經尋回，而由被害人領回之情，惟亦無從以之作
          為被告甲○○等行為時具有不法所有意圖之佐憑。
    （五）綜上，尚無法僅憑上開公訴意旨所述論據，即認被告甲○○、丙○○有如
          公訴人所指之竊盜犯行，依首揭法條及判例說明，自屬不能證明被告等犯
          罪而均應就被告等被訴竊盜部分為無罪諭知。
六、原審以調查證據結果，斟酌全辯論意旨，認不能證明被告甲○○、丙○○此部份
    犯罪，而為被告等無罪之諭知，核無不當，檢察官上訴意旨仍執前詞認應成立竊
    盜罪，指摘原判決不當，為無理由，應予駁回。
據上論斷，應依刑事訴訟法第三百六十八條、第三百六十九條第一項前段、第三百六
十四條、第二百九十九條第一項前段、第三百條，刑法第二條第一項前段、第二十八
條、第三百零四條第一項、第二項、修正後刑法第四十一條第一項前段、第四十七條
、第二十六條前段，罰金罰鍰提高標準條例第一條前段、第二條，判決如主文。
本案經檢察官朱兆民到庭執行職務。
中    華    民    國    九十二    年      三        月       十九       日
                              臺灣高等法院刑事第八庭
                                  審判長法  官  陳  祐  治
                                        法  官  王  炳  梁
                                        法  官  楊  炳  禎
右正本證明與原本無異。
妨害自由罪部分，檢察官如不服本判決應於收受送達後十日內向本院提出上訴書狀，
其未述上訴之理由者並得於提起上訴後十日內向本院補提理由書（均須按他造當事人
之人數附繕本）。被告不得上訴。
竊盜罪部分不得上訴。
                                        書記官  廖  素  花
中    華    民    國    九十二    年       三       月       二十一     日
附錄：本判決論罪科刑法條全文
以強暴、脅迫使人行無義務之事或妨害人行使權利者，處三年以下有期徒刑、拘役或
三百元以下罰金。前項之未遂犯罰之。


司法院資訊處製作；財團法人民間司法改革基金會備份。
